【裁判字號】    98,交抗,1815
【裁判日期】    980731
【裁判案由】    違反道路交通管理處罰條例
【裁判全文】
臺灣高等法院交通事件裁定            98年度交抗字第1815號
抗  告  人  交通部公路總局臺北區監理所宜蘭監理站
受處分人    甲○○
上列抗告人因受處分人違反道路交通管理處罰條例案件，不服臺
灣宜蘭地方法院，中華民國98年6月30日所為裁定（98年度交聲
字第216號），提起抗告，本院裁定如下：
    主  文
抗告駁回。
    理  由
一、抗告意旨略以：
  (一)、處罰酒後駕車行為之立法目的在於駕駛人酒後駕車無法保
      持清晰、正常之判斷，增加交通事故之危險，對於用路人
      生命、身體、財產法益造成極大侵害。故對於酒後駕車行
      為除科以罰鍰及當場移置保管該車外，並吊扣駕駛執照及
      命接受道路交通安全講習，以避免駕駛人再犯，合先敘明
      。
  (二)、現行駕駛執照共分15類，汽車駕駛人取得高一級類之駕駛
      資格者，應換發駕駛執照並准其駕駛較低級車類之車輛 (
      道路交通安全規則第53條、第61條參照)。故當駕駛人分
      別考領較高級類機車及汽車駕照後，當分別持有該較高級
      之機車及汽車駕照乙張。然駕駛各級車類之駕駛技術雖有
      不同，所應遵守之基本規範原則尚無不同。當駕駛人之駕
      駛行為、用路行為出現嚴重瑕疵致非限制其駕駛資格不足
      以維護用路人安全時，應考量迫使其無法再違反所應遵守
      之行為規範。故限制駕駛資格自不因所需駕駛技術不同而
      有區○○○道路交通管理處罰條例第68條修正後規定，受
      吊扣駕駛執照處分時，不再吊扣其持有各級車類之駕駛執
      照，因此當行為人有前揭酒後駕車之違規而須吊扣駕駛執
      照時，係吊扣行為人當時駕駛該違規車輛所憑之駕駛執照
      ，而不再將其領有之機車駕照及汽車駕照一併收繳。但因
      取得高一級車類之駕駛資格者，得駕駛較低級車類之車輛
      ，因此當行為人依憑其所領有之較高級駕駛執照酒後駕駛
      較低級類之車輛時，自仍應吊扣其駕駛該違規車輛所憑較
      高級之機車或汽車駕駛執照，始符合道路交通安全規則第
      114條第2款、第53條、第61條第1項及道路交通管理處罰
      條例第35條第1項第1款、第24條第1項第2款、第68條之意
      旨。否則無異鼓勵領有較高級駕駛執照之人於酒後駕車後
      ，可以肆無忌憚駕駛較低級之車輛，將使前揭條例處罰酒
      後駕車之駕駛人吊扣駕照一年之規定形同具文。
  (三)、綜上，受處分人持職業大貨車駕照駕駛小型車並違反道路
      交通管理處罰條例之規定，抗告人裁罰吊扣其駕駛違規車
      輛所憑之駕照並未一併收繳其機車駕駛執照，就法律條文
      之解釋與應用應無違誤。原裁定撤銷抗告人關於吊扣職業
      大貨車駕駛執照之處分容有未洽，爰提起抗告請求撤銷原
      裁定云云。
二、按汽車駕駛人飲用酒類或其他類似物後其吐氣所含酒精濃度
    超過每公升0.25毫克或血液中酒精濃度超過百分之0.05以上
    者，不得開車，道路交通安全規則第114條第2款定有明文；
    又汽車駕駛人，駕駛汽車經測試檢定有酒精濃度超過規定之
    情形者，處新臺幣15,000元以上60,000元以下罰鍰，並當場
    移置保管其車輛及吊扣其駕駛執照1年，且對汽車駕駛人應
    施以道路交通安全講習，道路交通管理處罰條例第35條第1
    項第1款、第24條第1項第2款亦均有明定。復按，道路交通
    管理處罰條例第68條業於民國94年12月14日修正，並自95
    年3月1日施行，修正前之道路交通管理處罰條例第68條規定
    ：「汽車駕駛人，因違反本條例及道路交通安全規則之規定
    ，受『吊扣或』吊銷駕駛執照處分時，『吊扣或』吊銷其持
    有各級車類之駕駛執照。」；而修正後之道路交通管理處罰
    條例第68條則規定：「汽車駕駛人，因違反本條例及道路交
    通安全規則之規定，受吊銷駕駛執照處分時，吊銷其持有各
    級車類之駕駛執照。」，即將原條文中之「吊扣或」3字刪
    除，查其立法過程：該條文修正前之原提案修正條文為：「
    汽、機車駕駛人，因違反本條例及道路交通安全規則之規定
    ，受『吊扣或吊銷』駕駛執照處分時，『吊扣或吊銷』其違
    法或違規當時所駕駛車輛之駕駛執照。」，交通部於委員審
    查會時表達反對意見，認為此修正結果將產生如駕駛人以其
    領有之聯結車、大客車、大貨車駕駛執照駕駛小型車，而有
    違規酒後駕車、肇事逃逸等情時，將無法吊扣或吊銷其所持
    駕駛執照，以達有效處罰與維護道路交通安全之目的。然立
    法者考量因違規而吊扣駕照，不宜連其他如職業上、生活上
    所需之駕照一併吊扣，否則恐影響人民工作及生活甚鉅，有
    失之過酷等情，最終協商通過之道路交通管理處罰條例第68
    條，係將「吊扣或」3字刪除，以上立法過程，有立法院公
    報94卷48期3430號二冊頁107至136、94卷70期3452號頁135
    至141可考。顯見立法者真意在於汽車駕駛人因違反道路交
    通管理處罰條例及道路交通安全規則之規定，受「吊銷駕照
    」處分者，仍維持一併吊銷其持有各級車類之駕駛執照，至
    於受「吊扣」駕駛執照處分時，僅能「吊扣」違規當時所駕
    駛車輛之駕駛執照，不能再擴大適用、「吊扣」其持有各級
    車類之駕駛執照，自為顯明。況此修正並未剝奪各交通執法
    單位適用道路交通管理處罰條例時之裁量權，各交通執法單
    位仍可依駕駛人不同違規情狀依法為輕重不同之裁量，僅就
    擴大吊扣駕照之處分，為限縮之修正。況酒醉駕車行為係製
    造法所不容許之風險，以風險製造之立場觀之，並不因駕駛
    車輛種類之不同，而有所差別。但從風險實現之觀點而言，
    酒醉駕駛車類之不同，其對於交通安全衍生之實害結果也有
    所差異，如駕駛人駕駛低一級之車類違反本條例之規定時，
    不論其所造成之實害結果，而一律吊扣駕駛人所持有之各類
    駕照，亦有違相同事件相同處理，不同事件不同處理之平等
    原則。
三、經查:
  (一)、受處分人甲○○駕駛車號L5-0067號自小客車，於97年10
      月20日8時4分許，行經國道五號公路北上29.7公里處，經
      警攔停舉發「酒後駕車（酒測值為0.49MG/L）」之違規，
      並依違反道路交通管理處罰條例第35條第1項第1款之規定
      ，處罰鍰34,500元，及吊扣職業大貨車駕駛執照12個月、
      施以道路交通安全講習，有內政部警政署國道公路警察局
      公警局交字第Z00000000號（原裁定誤載為宜警交字第
      Z00000000號）違反道路交通管理事件通知單、交通部公
      路總局臺北區監理所宜蘭監理站宜監字第裁43-Z00000000
      號違反道路交通管理事件裁決書在卷可稽（見原審卷第
      4-5頁）。復為受處分人所認無訛，是其此部分交通違規
      之事實應堪認定。
  (二)、原處分機關不服原裁定而提起抗告，惟依前揭說明，原處
      分機關裁處受處分人「吊扣其駕駛執照12個月」，核與修
      正後即現行道路交通管理處罰條例第68條規定不符。是原
      處分機關所採取之行政行為之方法所造成的損害與目的利
      益亦顯失均衡，而有得撤銷之原因。原法院審酌修正後之
      道路交通管理處罰條例第68條之立法意旨，於作成吊扣駕
      駛執照處分時，應就行為人所應吊扣之駕駛執照種類予以
      限定，故受處分人既係駕駛自用一般小客車違反道路交通
      管理處罰條例第35條第1項第1款之規定，依法自僅得吊扣
      受處分人自用一般小客車駕駛執照。原處分機關並無得吊
      扣其持有他級駕駛執照之依據，因而撤銷原處分；又原處
      分關於酒後駕車罰鍰及道路交通安全講習部分，係原處分
      機關依道路交通管理處罰條例第35條第1項、第24條第1項
      第2款所為合法適當之處分，應予維持。經核其認事用法
      ，洵無違誤。
  (三)、抗告意旨雖主張道路交通安全管理處罰條例第68條規定，
      係吊扣行為人當時駕駛該違規車輛所憑之駕駛執照，而不
      再將其領有之機車駕照及汽車駕照一併收繳云云; 惟按修
      正後道路交通管理處罰條例第68條規定，既已刪除「吊扣
      」等字，而僅餘「吊銷」等字，依「明示其一，排除其他
      」之法理，該條應係明示排除「吊扣駕駛執照處分時，吊
      扣其持有各級車類之駕駛執照」之規定，而僅餘「吊銷駕
      駛執照處分時，始吊銷其持有各級車類之駕駛執照」之規
      定，而限縮修正前條文之適用範圍。如此規定，兼顧重大
      違規之吊銷駕駛執照處分，駕駛人多係不宜再享有駕駛行
      為者，而吊扣駕駛執照處分之違規態樣相對輕微，解釋上
      不再一律執行各級車種駕駛執照之吊扣，使此類駕駛人仍
      保有駕駛其他車種之權利。如此解釋，方不致使本條僅有
      文字上變動之意義，亦符合立法者修法之意旨。是修正後
      即現行道路交通管理處罰條例第68條規定，應認當已排除
      「吊扣其持有各級車類之駕駛執照」之效力與執行方式。
      是本案受處分人持高一級之職業大客車駕駛執照，駕駛低
      一級之自用小客車，經核應有道路交通管理處罰條例第68
      條規定之適用，則抗告意旨所陳，均屬誤解法律。再查「
      吊銷駕照」與「吊扣駕照」本分屬不同之處分內容，再觀
      之道路交通管理處罰條例第35條第1項第1款規定，僅規定
      『吊扣』其駕駛執照1年，並非規定『吊銷』其駕駛執照1
      年。而道路交通管理處罰條例第68條，於94年12月14日經
      修正，已將「受吊扣」等規定刪除，已如前述。而查本案
      既未對受處分人為吊銷其駕駛執照之處分，自不得適用道
      路交通管理處罰條例第68條，以及道路交通安全規則第61
      條第1項作為得吊扣受處分人不同等級車類之駕駛執照至
      明。另抗告意旨雖指本案受處分人若不須吊扣駕照，無異
      鼓勵領有較高級駕駛執照之人於酒後駕車後，可肆無忌憚
      駕駛較低級之車輛云云，然縱認現行道路交通管理處罰條
      例第68條條文內容，或有造成抗告意旨所述適用上不盡妥
      適之情形，亦屬刑事立法政策之範疇，並非審判機關所能
      決定，仍應循立法途徑解決，非可自行解釋逾越法條規範
      之意涵而為適用。
四、綜上所述，原裁定以原處分機關就吊扣受處分人駕駛執照12
    個月部分，與道路交通管理處罰條例第68條之規定有違，因
    而撤銷原處分關於「吊扣駕駛執照12個月」部分，並無違誤
    。是原處分機關就此部分提起抗告，指摘原裁定不當，並無
    理由，自應駁回。
五、據上論結，應依道路交通案件處理辦法第26條，刑事訴訟法
    第412條，裁定如主文。
中    華    民    國    98    年    7     月    31    日
            刑事第二十二庭審判長法  官  何菁莪
                                法  官  李麗珠
                                法  官  洪于智
以上正本證明與原本無異。
不得再抗告。
                                書記官  強梅芳
中    華    民    國    98    年    8     月    3     日


司法院資訊處製作；財團法人民間司法改革基金會備份。
